【裁判字號】    99,易,1187
【裁判日期】    990727
【裁判案由】    詐欺等
【裁判全文】
臺灣高雄地方法院刑事判決              99年度易字第1187號
公  訴  人  臺灣高雄地方法院檢察署檢察官
被      告  丙○○
上列被告因詐欺等案件，經檢察官提起公訴（98年度偵字第370
97號），本院判決如下：
    主  文
丙○○犯詐欺取財罪，處有期徒刑貳月，如易科罰金，以新臺幣
壹仟元折算壹日；又犯詐欺取財罪，處有期徒刑參月，如易科罰
金，以新臺幣壹仟元折算壹日；又犯未指定犯人誣告罪，處有期
徒刑貳月，如易科罰金，以新臺幣壹仟元折算壹日。應執行有期
徒刑伍月，如易科罰金，以新臺幣壹仟元折算壹日。
    事  實
一、丙○○於民國98年4 月間在網路上見甲○○刊登收購機車之
    廣告，明知其並無繳納買受機車分期款項之本意，竟基於意
    圖為自己不法所有之詐欺犯意，於98年4 月10日向周崇安所
    開設之聯邦行，佯稱欲以分期付款買賣之方式購買光陽SJ25
    EC重型機車，致聯邦行陷於錯誤，同意販售上揭重型機車，
    丙○○見聯邦行欲販售而將取得上揭重型機車，旋另基於意
    圖為自己不法所有之詐欺犯意，於98年4 月20日以其使用之
    00 00000000 號行動電話與甲○○聯絡，佯稱要出售其所有
    之光陽SJ25EC重型機車1 部，致甲○○因此陷於錯誤，同意
    以4 萬元購買。丙○○為取得上開重型機車，即於98年4 月
    24日前往位於高雄縣鳳山市○○路1 巷2 弄4 號1 樓之聯邦
    行，佯與聯邦行以分期付款買賣之方式簽訂機車租賃（購）
    契約書，約定交車款新臺幣（下同）6,000 元，餘款自98年
    5 月25日起，每月1 期分14期給付，每月5,829 元，14 期
    繳清後始由丙○○取得機車所有權後，丙○○隨即於當日繳
    交車款6,000 元予聯邦行，致聯邦行陷於錯誤而交付車號
    983-HF X號重型機車1 部。丙○○取得上開機車後，明知依
    上開機車買賣契約約定，其尚未取得該機車所有權，仍與甲○○聯絡約定見面交易上揭重型機車事宜，因甲○○住居於
    臺北縣，不便親自到場與丙○○交易，遂透過乙○○委託住
    居於屏東縣之陸政炯到場與丙○○交易，甲○○乃將4 萬元
    匯予陸政炯作為買受上揭重型機車之車款，陸正炯遂於98
    年5 月初某日19時30分許，在高雄縣鳳山火車站附近與丙○○接洽，丙○○將上揭重型機車及該重型機車之行車執照正
    本、保險證正本、身份證影本各1 張及機車鑰匙1 枝交予陸
    政炯，陸政炯則將上揭車款4 萬元交予丙○○後離開。嗣後
    丙○○為掩飾其上開詐欺犯行，明知上揭重型機車並未失竊
    ，於98年5 月5 日下午5 時30分許，向高雄縣政府警察局林
    園分局忠義派出所報案，謊稱上揭重型機車於98年5 月5 日
    下午4 時許位於高雄縣大寮鄉○○村○○路56號之市場前遭
    不詳人士竊走，而未指定犯人向警察局誣告他人涉犯竊盜罪
    。嗣聯邦行因僅收到丙○○於5 月25日及11月間所繳交之2
    次分期款，始知受騙；另甲○○欲辦理上開機車過戶時，因
    該機車行車執照上登記之車主為聯邦行而無法過戶，亦始知
    受騙。
二、案經甲○○訴由臺北市政府警察局中正第二分局報請臺灣高
    雄地方法院檢察署檢察官偵查起訴。
    理  由
甲、證據能力部分：
壹、按被告以外之人於偵查中向檢察官所為陳述，除顯有不可信
    之情況者外，得為證據，同法第159 條之1 第2 項定有明文
    。次按刑事訴訟法第159 條之1 第2 項所稱得為證據之被告
    以外之人於偵查中向檢察官所為之陳述，係指依法應具結而
    已具結，並經被告或其辯護人行使反對詰問權者於偵查中向
    檢察官所為之陳述，得作為論罪之基礎，最高法院著有96年
    度臺上字第476 號判決意旨可資參照。本件證人即聯邦行負
    責人周崇安、證人即聯邦行職員莊錦燕、證人即告訴人甲○○、證人陸政炯於偵查中所為之陳述，均依法具結（見偵卷
    第21頁、第22頁、第35頁、第45頁），可擔保其係據實陳述
    ，而被告對於上開證人向檢察官所為之陳述，未曾主張有何
    違法取供之情形，本院亦查無檢察官有以不正方法取證之情
    事，足認上揭證人於偵查中向檢察官所為之陳述，並無任何
    顯有不可信之情況。且上揭證人復於本院審理時到庭結證，
    且經檢察官、被告之詰問，是揆諸上開見解，證人即聯邦行
    負責人周崇安、證人即聯邦行職員莊錦燕、證人即告訴人甲○○、證人陸政炯於偵查中之陳述，具有證據能力，均得為
    本案之證據。
貳、又按被告以外之人於審判外之言詞或書面陳述，除法律有規
    定者外，不得作為證據；被告以外之人於檢察事務官、司法
    警察官或司法警察調查中所為之陳述，與審判中不符時，其
    先前之陳述具有較可信之特別情況，且為證明犯罪事實存否
    所必要者，得為證據，刑事訴訟法第159 條第1 項、第159
    條之2 分別定有明文。是依上開條文規定，被告以外之人於
    檢察事務官、司法警察（官）調查時所為之陳述，屬傳聞證
    據，依同法第159 條規定，本無證據能力，必須「具有較可
    信之特別狀況」及「必要性」二要件，始例外得適用上開第
    159 條之2 規定，認有證據能力，採為證據。而所謂「具有
    較可信之特別情況」係屬於證據能力之要件，法院應就偵查
    或調查筆錄製作之原因、過程及其功能等加以觀察其信用性
    予以判斷；又此之「必要性」要件，必須該陳述之重要待證
    事實部分，與審判中之陳述有所不符，包括先前之陳述詳盡
    、於後簡略，甚至改稱忘記、不知道等，雖非完全相異，但
    實質內容已有不符者在內（最高法院96年度臺上字4304號、
    96年度臺上字第4365號、96年度臺上字第4414號判決意旨可
    資參照）。本件證人即告訴人甲○○係被告是否有本件犯行
    之重要證人，且其於警詢時對於被告丙○○詐欺取財之情節
    陳述詳盡，復於本院審理時卻證陳：「（問：是該女子還是
    你主動和對方接洽的？）是她（指被告丙○○）跟我接洽的
    。（問：她跟你聯絡的電話號碼你還記得嗎？）我提供給警
    察的那支電話號碼，我有提供通聯給警察。我現在忘記了。
    ……（問：你還記得該女子是何時第一次打電話給你，表示
    要賣車？）98年4 月多，幾號我忘記了，大概4 月底左右。
    ……」等語（見本院卷第33頁、第35頁），業與警詢陳述有
    異，本院審酌證人即告訴人甲○○於98年9 月16日於警詢時
    所為有關被告詐欺取財事實之陳述，相較其於本院審判時，
    距案發當時較近，對於案情之記憶自當較為清晰，證人即告
    訴人甲○○製作警詢筆錄時，並無受到警員以不法方法，致
    其為違反其意願之陳述之可能，且其於接受警詢時，最後亦
    表示其警詢所述為真實（見警卷第4 頁），足徵證人即告訴
    人甲○○製作警詢筆錄時於警詢中之陳述具有特別可信之情
    況；此外，證人即告訴人甲○○製作警詢筆錄時之上開警詢
    中陳述，乃證明被告犯罪事實之存否所不可欠缺，是依刑事
    訴訟法第159 條之2 規定，其等於警詢中之陳述，應具有證
    據能力。
參、按被告以外之人於審判外之陳述，雖不符刑事訴訟法第159
    條之1 至第159 條之4 之規定，而經當事人於審判程序同意
    作為證據，法院審酌該言詞陳述或書面陳述作成時之情況，
    認為適當者，亦得為證據，當事人或辯護人於法院調查證據
    時，知有第159 條第1 項不得為證據之情形，而未於言詞辯
    論終結前聲明異議者，視為有前項之同意，刑事訴訟法第15
    9 條之5 定有明文。查本件如後所述被告以外之人於審判外
    之言詞及書面陳述，除上揭證據外，雖不符刑事訴訟法第15
    9 條之1 至第159 條之4 之規定，惟被告丙○○未於言詞辯
    論終結前聲明異議者，經本院審酌該等證據作成時之情況，
    亦認為適當，是依照上揭法條意旨說明，均認有證據能力。
乙、實體部分：
壹、訊據被告丙○○固坦承曾於上揭時間向聯邦行以分期付款之
    方式購買上揭重型機車，並曾於上揭時間至警局報案稱上揭
    重型機車失竊之事實，惟矢口否認有何詐欺取財、未指定犯
    人誣告之犯行，辯稱：伊因舊機車壞掉，為代步遂向聯邦行
    購買該機車，伊確有購買機車之意思，再者，伊在98年5 月
    5 日為買東西騎乘上揭重型機車至市場，買完東西時，發現
    該機車不見，並未將該機車賣予甲○○云云，經查：
一、被告於98年4 月24日與聯邦行簽訂機車租賃（購）契約書，
    約定繳交車款6,000 元，餘款自98年5 月25日起，每月1 期
    分14期給付，每月5,829 元，14期繳清後始由丙○○取得機
    車所有權，隨即丙○○於當日繳付交車款6,000 元後，取得
    車號983-HFX 號重型機車1 部；又於98年5 月5 日下午5時
    30分許，向高雄縣政府警察局林園分局忠義派出所報案稱上
    開重型機車於98年5 月5 日下午4 時許位於高雄縣大寮鄉○○村○○路56號之市場前遭不知名人士竊走等情，為被告所
    自承，核與證人即聯邦行之負責人周崇安於警詢、偵訊、證
    人即聯邦行之職員莊錦燕於偵訊之證詞相合（見偵卷第17頁
    、第20頁、第42頁、第43頁；警卷第15頁、第16頁），並有
    98年4 月24日機車租賃（購）契約書、上揭機車行車執照、
    保險證、統一發票、高雄縣政府警察局林園分局忠義派出所
    被告報案筆錄、受理各類案件紀錄表、高雄縣政府警察局車
    輛協尋點腦輸入單各1 份附卷可稽（見偵卷第5 頁至第9 頁
    ；警卷第20頁、第24頁），是此部分之事實，足以認定。
二、被告對告訴人甲○○詐騙取得4 萬元部分：
（一）查證人即告訴人甲○○於警詢、偵訊時證謂：其在雅虎奇
      摩網站上留言要收購機車，在98年4 月20日15時左右有1
      名女子打電話與其聯繫，表示其以分期方式購買1 部全新
      機車，目前尚未取得該機車，想要出售該機車，最後其同
      意以4 萬元購買，其就前往位於臺北縣新莊市○○○路48
      號之機車行找乙○○，委託乙○○處理，並委託乙○○找
      高雄的朋友幫忙，於是就匯了4 萬元給該高雄的朋友交給
      該名女子，98年4 月30日左右購得該重型機車，該高雄的
      朋友就把上揭重型機車、行照、保險卡及身份證影本交由
      托運寄上給其，其將之寄放在上揭機車行前處等語（見偵
      卷第33頁：警卷第6 頁、第7 頁），其又於本院審理時證
      陳：其在98年4 月間在網路上留下要購買機車之訊息，其
      因此購得上揭重型機車，賣車的人是1 位女子，該名女子
      主動與其聯繫，表示剛買有1 部全新之機車要出售，其未
      曾見過該名女子，雙方係以電話聯繫購車事宜，最後4 萬
      元成交，因為賣車的人在高雄，因此，其透過乙○○委託
      陸政炯幫其接洽，其將車款交與乙○○，乙○○再匯到陸
      政炯的帳戶，陸政炯在看到上揭機車後就買了，並當場面
      交車款，陸政炯取得該重型機車、行照、保險卡、鑰匙後
      ，就將之托運上來給其，其將該重型機車寄放在乙○○的
      機車行，其看到行照發現車主係記載聯邦行，其打電話給
      該名女子要求退車，該女子說好，但隨即就無法聯繫到該
      名女子等語（見本院卷第31頁至第37頁、第41頁至第43頁
      ）；另證人乙○○於本院審理時證述：上揭重型機車係甲○○買回來的，當時甲○○說在網路接洽買該機車，因對
      方在高雄，甲○○問其是有認識的朋友在高雄，甲○○就
      叫其寄錢4 萬元給住屏東的陸政炯，其才叫其弟黃俊雄寄
      錢給陸政炯，並要其弟問甲○○與賣車的人之聯絡方式後
      告訴陸政炯，不久陸政炯就去牽車，並將該機車托運寄來
      其經營之機車行，之後，其有發現行照車主與身份證所有
      人不同，無法過戶，所以其就把該重型機車擺在其經營之
      機車行旁邊，並叫甲○○自己處理等語（見本院卷第45頁
      至第47頁）；復查，證人陸政炯於偵訊時及本院審理時證
      謂：98年間，因為甲○○住在臺北，其住的比較近，所以
      甲○○、乙○○有委託其在高雄牽1 部機車，但是係透過
      乙○○弟弟黃俊雄跟其聯繫交車方式，其於98年5 月初某
      日19時至20時，在高雄縣鳳山五甲路段與被告碰面，互相
      確認係接洽交易機車的人後，被告將上揭重型機車、行照
      、身份證等交給其，其將4 萬元交給被告，之後其將機車
      交給托運行寄去臺北給朋友等語（見本院卷第49頁至第52
      頁；偵卷第18頁、第19頁）；綜上，可見證人即告訴人李
      宏麟前後之證詞相符，且與證人乙○○、陸政炯等彼此間
      之證詞互核一致，復以證人即告訴人甲○○、證人乙○○
      、陸政炯均不認識被告，亦無誣陷被告之必要，是其等之
      上揭證詞應屬可信；再酌以當時證人陸政炯與被告互為面
      交機車、車款之時間逾15分之久乙節，業經證人陸政炯於
      本院審理時證陳明確（見本院卷第51頁），並經證人陸政
      炯於警詢、偵訊及本院審理時一再確認當時面交機車之人
      即係被告乙情（見本院卷第53頁；偵卷第19頁；警卷第14
      頁），是證人陸政炯亦應無誤認被告之可能；再參以告訴
      人甲○○係以4 萬元向該名女子係購買上揭重型機車，衡
      之常情，告訴人甲○○要無以4 萬元之代價向他人購買僅
      可取得使用權之機車之可能，是可知，當時告訴人甲○○
      與該名女子係以買賣該重型機車之所有權為前提，交易該
      重型機車，堪可認定；則綜上，關於告訴人甲○○於98年
      4 月20日與1 名女子聯繫，該女子向其表示欲出售剛購得
      之上揭機車1 部，在雙方同意以4 萬元成交後，告訴人甲○○透過乙○○委託陸政炯與該名女子互為面交車款、機
      車後，嗣於98年5 月初某日19時至20時間，被告在高雄縣
      鳳山市○○路段與陸政炯碰面，由陸政炯交車款予被告，
      被告則交付該重型機車、行照、保險卡及身份證影本等予
      陸政炯後，陸政炯隨即以托運方式將該機車連同行照、保
      險卡及身份證影本寄予告訴人甲○○等情，堪以認定。
（二）被告雖辯稱：上揭重型機車係在市場失竊，其並未將該重
      型機車販賣予告訴人李宏麟云云。然查，被告於98年5 月
      初某日19時至20時間，在向陸政炯取得車款4 萬元後，隨
      即將該重型機車交付陸政炯等情，已如前述，則被告上揭
      辯詞顯與事實不合，再者，告訴人甲○○係以撥打門號00
      00000000號與上揭賣車女子聯繫交易機車事宜乙節，業經
      告訴人甲○○證陳屬實在卷（見本院卷第33頁；警卷第4
      頁、第6 頁反面），而門號0000000000號係被告所持用，
      且本件案發當時並未曾將該門號交予他人使用等節，業經
      被告供承在卷（見本院卷第59頁；偵卷第17頁），足見與
      告訴人甲○○聯繫交易上揭重型機車之女子確為被告；復
      以，觀之告訴人甲○○所提出之由上揭女子所交付之上揭
      機車鑰匙（見偵卷證物袋），其上猶有「KYMCO 」字樣，
      顯係原版機車鑰匙，衡情，若非係由被告本人與告訴人甲○○洽談交易上揭住型機車之事宜，告訴人甲○○豈可取
      得上揭重型機車原版鑰匙，佐以上揭重型機車係由被告交
      予告訴人甲○○委託之陸政炯乙事，業如前述，益徵與告
      訴人甲○○聯繫、交易上揭機車之女子確係被告無訛。
（三）是據上，被告既與聯邦行係約定交清各期車款後始由其取
      得機車所有權，其顯然明知其未有上揭重型機車之所有權
      ，竟猶向告訴人甲○○佯稱販售其所有之上揭機車，使告
      訴人甲○○信以為真，交付4 萬元購買上揭重型機車等情
      ，均堪以認定，則上揭被告對告訴人甲○○詐欺取財之犯
      行，自足證明。被告猶執前詞予以爭辯，顯係推諉卸責之
      詞，並不足採。至被告於交付上揭重型機車之時，固一併
      交付其身分證影本，然由其交付該重型機車後向警方謊報
      該重型機車失竊，且辯稱上揭機車失竊時，其身分證影本
      亦一併失竊云云等情，其交付身分證影本顯僅係為取得告
      訴人甲○○信任之手段，是以，才有事後謊報失竊以圖掩
      飾犯行之試圖僥倖之反應，據此，該身分證影本尚難作為
      有利於被告之依據。
三、被告對聯邦行詐騙取得上揭重型機車部分：
    被告雖辯稱：其係因舊機車業已毀損，所以購買上揭重型機
    用以代步云云，然查，被告於98年4 月24日與聯邦行簽訂機
    車租賃（購）契約書，並繳交約定之交車款6,000 元後，佔
    有上揭重型機車等節，已如前述，又查被告係於98年4 月20
    日即以其所使用之0000000000號行動電話與甲○○聯絡表示
    欲出售上揭重型機車，業經證人即告訴人甲○○於警詢時證
    陳明確（見警卷第3 頁），足見被告在向聯邦行取得上揭重
    型機車前，即已計畫將上揭重型機車予以出賣，則被告上揭
    辯詞業與事實不合，且再衡之被告並非機車販賣商乙節，上
    述被告在購得上揭機車前，即已計畫予以出售之情事，亦與
    一般常理不合，復參佐被告各於98年5 月、11月繳交分期車
    款後，即未再交付任何車款等節，業經證人即聯邦行職員莊
    錦燕於偵訊中證陳確實（見偵卷第43頁），足知被告自始即
    有詐騙上揭重型機車後用以販售牟利之意思。是被告對聯邦
    行詐諞取得上揭重型機車之犯行，足堪認定。
四、未指定犯人誣告部分：
    查上揭重型機車係於上揭時地由被告出售予告訴人甲○○乙
    節，已如前述，被告明知上揭重型機車並未失竊，竟於98年
    5 月5 日下午5 時30分許，向高雄縣政府警察局林園分局忠
    義派出所報案，謊稱上開重型機車於98年5 月5 日下午4 時
    許位於高雄縣大寮鄉○○村○○路56號之市場前遭不知名人
    士竊走等情，如前所述，則其顯然有未指定犯人誣告之犯行
    無疑。
貳、綜上，被告所辯均不足採，本件詐欺取財，未指定犯人誣告
    罪之犯行，均事證明確，應予依法論科。
參、核被告所為，係犯刑法第339 條第1 項詐欺取財罪2 次、第
    第171 條之未指定犯人誣告罪1 次。至起訴意旨雖認被告前
    後向聯邦行、甲○○之詐欺取財係基於同一意圖為自己不法
    所有之詐欺犯意所為，應僅論以1 次詐欺取財罪，然按行為
    人基於同一犯罪之目的，以單一行為之數個舉動接續進行，
    而實現一個犯罪構成要件，並侵害同一法益者，固應屬接續
    犯（最高法院98年度臺非字第232 號判決參照），惟觀之上
    揭最高法院之見解，接續犯之成立應以該接續行為侵害同一
    法益為前提，則倘所侵害非同一法益，自無成立接續犯之餘
    地；是查，被告上揭前後詐欺行為之被害人顯係不同，其侵
    害之法益自非屬同一，揆之上揭最高法院之見解及說明，被
    告上揭分別向被害人聯邦行、甲○○詐欺取財之犯行要無成
    立接續犯之可能，自應予以分論併罰，起訴意旨認應論以1
    罪，顯有誤會，附此敘明。爰審酌被告正值壯年，不思以正
    當之方式獲取財物，竟為牟利，先向被害人聯邦行詐取上揭
    重型機車乙部，再用以詐騙告訴人甲○○之車款4 萬元，復
    為卸責又向警察局謊報該重型機車失竊，除使聯邦行疲於追
    討外，亦使告訴人甲○○之財產權遭受侵害，並有害於機車
    販售市場之交易安全，且亦耗費司法調查資源，危害國家刑
    罰追訴權之正當、正確行使，另使他人有遭受追訴、審判或
    受懲戒之虞，復其於犯後仍飾詞圖卸其責，顯無悔改之意，
    惟另考量被告其復已給付被害人聯邦行前後共計18,458元（
    6,800 ＋5,829 ＋5,829 ＝18,458），被害人聯邦行亦已取
    回上揭重型機車乙情，有遺失物領據1 份附卷可按（見警卷
    第17頁），被害人聯邦行所受損害尚屬非鉅等一切情狀，暨
    其犯罪之動機、目的、手段、對社會所生危害等一切情狀，
    分別量處如主文所示之刑，並參酌其職業、學歷等情（見被
    告報案筆錄受詢問人欄；偵卷第5 頁），均諭知以1,000 元
    折算1 日之易科罰金折算標準，復考量被告係為圖終以販售
    上揭重型機車向他人詐取車款，而犯下本件詐欺取財、未指
    定犯人誣告犯行乙節，定其應執行刑，復諭知上揭之易科罰
    金折算標準。
據上論斷，應依刑事訴訟法第299 條第1 項前段、刑法第171 條
、第339 條第1 項、第51條第5 款、第41條第1 項前段，刑法施
行法第1 條之1 ，判決如主文。
本案經檢察官王兆琳到庭執行職務
中    華    民    國    99    年    7     月    27    日
                  刑事第十三庭  審判長法  官  黃蕙芳
                                      法  官  王宗羿
                                      法  官  王參和
以上正本證明與原本無異。
如不服本判決，應於判決送達後10日內，向本院提出上訴狀。
                                      書記官  葉祝君
中    華    民    國    99    年    7     月    27    日
附錄本案論罪科刑法條全文：
中華民國刑法第171條
未指定犯人，而向該管公務員誣告犯罪者，處 1 年以下有期徒
刑、拘役或3 百元以下罰金。
未指定犯人，而偽造、變造犯罪證據，或使用偽造、變造之犯罪
證據，致開始刑事訴訟程序者，亦同。
刑法第339條第1項：
意圖為自己或第三人不法之所有，以詐術使人將本人或第三人之
物交付者，處5年以下有期徒刑、拘役或科或併科1千元以下罰金

司法院資訊處製作；財團法人民間司法改革基金會備份。
